【裁判字號】    98,上易,653
【裁判日期】    980513
【裁判案由】    重利
【裁判全文】
臺灣高等法院臺中分院刑事判決         98年度上易字第653號
上  訴  人  臺灣臺中地方法院檢察署檢察官
被      告  乙○○
上列上訴人因被告重利案件，不服臺灣臺中地方法院97年度易字
第4995號中華民國98年2月27日第一審判決（起訴案號：臺灣臺
中地方法院檢察署97年度偵字第23659號），提起上訴，本院判
決如下：
    主  文
上訴駁回。
    理  由
一、公訴意旨略以：被告乙○○基於重利犯意，先後為下列犯行
    ：（一）於民國九十七年三月三十一日，在其位於臺中市○○路○段三百六十五號十一樓家中，趁丙○○急需金錢之急
    迫情事，遂借款新臺幣（下同）六萬元，約定十日為一期，
    一期利息六千元，並當日預扣一期利息，且由丙○○簽發附
    表所示編號一本票予乙○○以為擔保。（二）於九十七年四
    月九日，在其位於臺中市○○路○段三百六十五號十一樓家
    中，趁丙○○急需金錢，遂借款二十萬元，約定十日為一期
    ，一期利息二萬元，並當日預扣一期利息，且由丙○○簽發
    附表所示編號二至六之本票予乙○○以為擔保。（三）於九
    十七年四月二十日，在臺中市○○○○路附近，趁丙○○急
    需金錢，遂借款十二萬一千元，約定十日為一期，一期利息
    一萬二千一百元，並當日預扣一期利息，且由丙○○簽發附
    表所示編號七、八本票予乙○○以為擔保，因認被告乙○○
    涉有刑法第三百四十四條之重利罪嫌等語。
二、本案經本院審理結果，認被告被訴重利犯行係屬不能證明，
    其證據及理由，業據第一審判決書理由欄記載甚詳，爰引用
    之（如附件）。
三、檢察官上訴意旨略以：
  (一)證人丙○○對於被告涉有重利犯行之指述，自警詢起迄偵查
    中均證稱：伊共向被告借款3次，第1次向被告借6萬元，第2
    次總共借20萬元，第3次借12萬1000元，皆以10天為1期，預
    扣10分之1利息，並有簽發本票交付被告收執，而借款日和
    本票之發票日相同等情，前後證述一致，堪認其在偵查中之
    證述為真。
  (二)證人丁○○證稱：伊有看過丙○○向被告借錢，丙○○說身
    上錢不夠先向被告借的，被告給丙○○現金，不是代幣，伊
    見過3、4次，金額約1萬元等語；證人戊○○亦證稱：伊看
    過丙○○向被告借錢，有時丙○○身上錢不夠就會向被告借
    1萬元左右，被告給丙○○是現金等語，均與被告辯稱：證
    人丙○○因在民國97年2月間賭博輸款，欠伊38萬元，才簽
    發8張本票予伊等情不符，足徵被告持有證人丙○○所交付
    之8張本票，並非證人與被告賭博所輸之款項，應係證人向
    被告借貸而簽發。是以被告辯稱因丙○○積欠伊賭債才簽發
    本票，並無借款給被告及收取利息云云，顯不足採。
  (三)證人丙○○於審理中之證述，雖與其在警詢、偵查中之指述
    相異，前後尚非一致，惟本件審理之時，與被告於97年3月
    間借款予證人、收取重利之行為，相距1年之久，自難期證
    人對於借款之時間、次數及相關細節均能鉅細靡遺陳述詳盡
    ；佐以借款之常態均要求借款人簽發本票作為擔保為等情觀
    之，足認上述本票係證人丙○○向被告借款而交付無訛。
四、按告訴人之告訴，係以使被告受刑事訴追為目的，是其陳述
    是否與事實相符，仍應調查其他證據以資審認（最高法院52
    年台上字第1300號判例參照），其意旨乃在防範告訴人供述
    之虛擬致與真實不符，故對其陳述在證據上之價值加以限制
    ，明定須藉補強證據以擔保其真實性。所謂補強證據，係指
    除該陳述之外，其他足以證明陳述之犯罪事實確具有相當程
    度真實性之證據而言，雖所補強者，非以事實之全部為必要
    ，但亦須因補強證據與自白或不利於己之陳述之相互利用，
    足使犯罪事實獲得確信者，始足當之（最高法院九十一年度
    台上字第六四○四號判決參照）。
五、本件公訴意旨認被告乙○○涉有重利犯行，係以告訴人丙○○分別於警詢及偵訊之供述為其依據，然查，刑法第344條
    重利罪成立之要件，除須乘他人急迫、輕率或無經驗，貸以
    金錢或其他物品外，尚須取得與原本顯不相當之重利，始足
    當之。而所謂取得與原本顯不相當之重利，係指就原本利率
    、時期核算及參酌當地之經濟狀況，較之一般債務之利息，
    顯有特殊之超額者而言（最高法院84年度台上字第5329號判
    決參照），就上開罪名之構成要件事實所憑證據，公訴人除
    上開告訴人於警詢及偵訊之供述外，並未舉出被告涉犯上開
    罪嫌之其餘積極事證，是依前開刑事訴訟所定證據法則，在
    別無其他補強證據擔保告訴人供述內容供述真實性之情形下
    ，無法僅憑該不利供述，為認定被告犯罪之唯一證據。復次
    ，刑事訴訟之被告依法並無自證無罪之義務，若控罪所憑之
    積極證據，在生活經驗上尚不足以排除其他有利被告之合理
    推斷，致不足以證明犯罪事實時，仍不能因被告否認犯罪之
    辯解不成立，資為無視積極證據不足之理由，證人丁○○、
    戊○○於原審之證述縱與被告所辯內容不符，亦難執此為被
    告有罪之認定。綜上所述，本件公訴人所憑之證據，無論直
    接或間接證據，均尚未達於一般之人均可得確信，而無合理
    之懷疑存在之程度，本院亦查無其他確切証據，足以証明被
    告確應負本件罪責，被告之犯行尚屬不能証明。原審以不能
    證明被告犯罪，而依刑事訴訟法第301條第1項規定，諭知無
    罪之判決，經核認事用法，並無不合，檢察官上訴意旨認應
    就被告予以論罪科刑，而指摘原判決不當，經查為無理由，
    應予駁回。
六、據上論斷，應依刑事訴訟法第373條、第368條，判決如主文
    。
本案經檢察官甲○○到庭執行職務。
中    華    民    國    98    年    5    月    13    日
            刑事第四庭    審判長法  官  洪   耀   宗
                                法  官  蔡  王金  全
                                法  官  劉   登   俊
以上正本證明與原本無異。
不得上訴。
                                書記官  粘   銘   環
中    華    民    國    98    年    5     月    13    日
附件
臺灣臺中地方法院刑事判決  97年度易字第4995號
公  訴  人  臺灣臺中地方法院檢察署檢察官
被      告  乙○○  男  35歲（民國○○年○月○○日生）
                    身分證統一編號：Ｚ000000000號
                    住臺中市○○區○○路2段365號11樓
上列被告因重利案件，經檢察官提起公訴（97年度偵字第23659
號），本院判決如下：
    主    文
乙○○無罪。
    理    由
一、公訴意旨略以：被告乙○○基於重利犯意，先後為下列犯行
    ：（一）於民國九十七年三月三十一日，在其位於臺中市○○路○段三百六十五號十一樓家中，趁丙○○急需金錢之急
    迫情事，遂借款新臺幣（下同）六萬元，約定十日為一期，
    一期利息六千元，並當日預扣一期利息，且由丙○○簽發附
    表所示編號一本票予乙○○以為擔保。（二）於九十七年四
    月九日，在其位於臺中市○○路○段三百六十五號十一樓家
    中，趁丙○○急需金錢，遂借款二十萬元，約定十日為一期
    ，一期利息二萬元，並當日預扣一期利息，且由丙○○簽發
    附表所示編號二至六之本票予乙○○以為擔保。（三）於九
    十七年四月二十日，在臺中市○○○○路附近，趁丙○○急
    需金錢，遂借款十二萬一千元，約定十日為一期，一期利息
    一萬二千一百元，並當日預扣一期利息，且由丙○○簽發附
    表所示編號七、八本票予乙○○以為擔保，因認被告乙○○
    涉有刑法第三百四十四條之重利罪嫌等語。
二、按犯罪事實應依證據認定之，無證據不得認定犯罪事實；又
    不能證明被告犯罪者，應諭知無罪之判決，刑事訴訟法第一
    百五十四條第二項、第三百零一條第一項分別定有明文；且
    認定不利於被告之事實，須依積極證據，苟積極證據不足為
    不利於被告事實之認定時，即應為有利於被告之認定，更不
    必有何有利之證據，亦有最高法院三十年上字第八一六號判
    例可資參照；並認定犯罪事實所憑之證據，雖不以直接證據
    為限，間接證據亦包括在內；然而無論直接或間接證據，其
    為訴訟上之證明，須於通常一般之人均不致有所懷疑，而得
    確信其為真實之程度者，始得據為有罪之認定，倘其證明尚
    未達到此一程度，而有合理之懷疑存在時，基於無罪推定之
    原則，即應為無罪之判決（最高法院七十六年臺上字第四九
    八六號判例參照）。而告訴人之告訴，本以使被告受刑事追
    訴為目的，故其陳述是否與事實相符，自應調查其他證據，
    以資審認，苟其所為攻擊之詞，尚有瑕疵，則在此瑕疵未予
    究明以前，即不能遽採為斷罪之基礎，最高法院六十九年臺
    上字第一五三一號判例意旨參照。又按刑法第三百四十四條
    重利罪成立之要件為：（一）乘人急迫、輕率或無經驗，貸
    以金錢或其他物品，（二）取得與原本顯不相當之重利。在
    第一條件，係指明知他人出於急迫、輕率或無經驗，而利用
    機會故為貸與，在第二條件，係指就原本利率、時期核算及
    參酌當地之經濟狀況，較之一般債務之利息，顯有特殊之超
    額者而言，最高法院二十七年上字第五二○號判例意旨參照
    。復按重利罪之成立，係以乘人急迫、輕率或無經驗貸以金
    錢或其他物品，而取得與原本顯不相當之重利為要件，故苟
    未乘人急迫、輕率或無經驗，縱取得與原本顯不相當之重利
    ，仍難令負重利罪責，最高法院八十五年度臺上字第四三八
    二號判決意旨參照。另所謂急迫，係指緊急迫切需要金錢或
    其他物品運用而言。倘借用人非處於急迫情形，縱貸與人貸
    與高利，亦難以重利罪相繩，亦有最高法院八十三年度臺上
    字第三四一九號判決意旨可資參照。按遲延利息原有違約金
    之性質，如該項契約當事人之真意，其約定債務人給付遲延
    時應支付遲延利息，即係關於違約金之訂定，自應依民法關
    於違約金之規定而為實質上之裁判，不得以其契約字面用語
    為遲滯利息，遽予一概駁回，最高法院四十三年臺上字第五
    七六號民事判例意旨參照。
三、本件公訴人認被告涉犯刑法第三百四十四條之重利罪嫌，無
    非以證人即告訴人丙○○（下稱證人丙○○）於偵查中之證
    述，輔以卷附扣案之本票為論據。訊據被告固不否認持有證
    人丙○○之本票之事實，惟堅詞否認有何重利之犯行，辯以
    ：伊借證人丙○○之金錢，係陸陸續續借，每次僅約一、二
    萬元，伊與證人丙○○之債務糾紛，係因伊與證人丙○○及
    其它友人一起賭博麻將，證人丙○○亦有積欠職棒簽賭債務
    ，而證人丙○○之債務，僅四、五萬元左右，剩餘三十四萬
    元，係積欠組頭職棒簽賭債務，而由伊先墊付，證人丙○○
    始簽發本票等語。經查：
（一）本件被告與證人丙○○間，於借貸之時，實際所得之金額
      ，與約定相同，並無預扣，且並未談及利息，倘證人丙○○如期償還，則無庸還任何利息，且主要債務來源係賭博
      ，每次所借金額不一定，從數千元至二萬元不等，借之次
      數亦不記得，本票上之金額，係陸續借款後積欠之總結金
      額，並非一次商借等情，業據證人丙○○於本院審理時結
      證綦詳（本院卷第三十九頁下方、三十九頁反面上方、下
      方、第四十頁、第四十頁反面、第四十一頁，另其證述不
      一之處容後述），復與證人即被告及證人丙○○之同事丁○○於本院審理時證稱曾看過證人丙○○向被告借錢，但
      未有利息之約定等語（參本院卷第四十二頁反面）相符，
      而關於證人丁○○前揭證言，證人丙○○亦表示無意見等
      語（參本院卷第四十二頁反面中間），則本件被告與證人
      丙○○間於交付借款時，並無利息之約定，應可認定。
（二）另證人丙○○於本院審理時，針對「是否預扣」部分，既
      證稱：借貸總額與伊向被告所借金額一樣等語（參本院卷
      第四十頁上方、第四十一頁下方），卻又證稱：被告是給
      現金，借的當時會先預扣等語（參本院卷第四十一頁）；
      而針對被告係提供現金或代幣部分，先證稱：平常被告借
      錢時，不是給現金，是給代幣，代幣與現金價值一樣等語
      （參本院卷第三十九頁反面），復又證稱：被告是給現金
      ，借的當時會先預扣等語（參本院卷第四十一頁下方）；
      又針對向被告借錢之次數，於偵查時稱共三次（偵卷第十
      三頁），於本院時則證稱係有借有還，係陸續借，次數不
      記得等語（參本院卷第四十頁反面、四十一頁）；再針對
      「利息預扣」部分之論述，於警詢時稱：「十天一期，利
      息六千元，利息當面繳給被告」（警卷第十頁），嗣又稱
      ：「利息部分共還五期五萬一千元」（警卷第十一頁）；
      另就第一次借款金額，於偵查中先稱六萬，又改稱十萬（
      偵卷第十三頁），前後關於「是否預扣」、「預扣金額」
      、「利息金額」、「給付現金或代幣」等，言詞閃爍，證
      詞矛盾，其供述之可信性，已值懷疑；而證人丙○○於同
      日庭訊中關於「有借有還時，不用還利息」等類似供述，
      迭據證人丙○○供述在卷（本院卷第三十九頁反面上方、
      反面下方、第四十頁反面第一行），且針對「未約定」、
      「未預扣」利息部分，亦再三證之（本院卷第三十九頁倒
      數第二個回答、第三十九頁反面第二行、第三十九頁反面
      下方、第四十頁上方、第四十一頁中間），本院審酌上情
      ，證人丙○○雖證述有所不一，但前揭「未預扣」、「如
      期償還則不用付利息」等證述既一致且相符，應較可信，
      益徵本件被告與證人丙○○間於交付借款時，並無利息之
      約定，至為灼然。
（三）另證人丙○○又證稱：九十七年三月份尚有工作，因賭博
      有輸有贏，當時伊尚還得起賭債，且當時想要翻本，所以
      才陸續借，而如果於期限內還，就不用還利息，且無擔保
      等負擔，只有在簽發本票時，才會計算利息，故若伊於三
      月三十日如期償還六萬多，則不用簽本票，也不需付六千
      元利息等語（本院卷第四十頁反面），顯然若證人丙○○
      如期償還時，僅須償還所商借之本金，被告與證人丙○○
      間並無利息之約定，惟若證人丙○○到期不償還，始有針
      對證人丙○○所積欠部分，支付證人丙○○所稱之「利息
      」，故證人丙○○所稱之「利息」，雖由證人丙○○主觀
      認知，係為「利息」之性質（本院卷第四十頁反面上方）
      ，但本件係證人丙○○未如期償還數次借貸之金額後，總
      結所欠金額才簽發前開本票，票面金額縱較原先所借之本
      金多，但由證人丙○○自承「若如期償還，即無庸支付」
      乙節，顯見縱本票金額較證人丙○○商借金額多，充其量
      僅係證人丙○○未如期償還時，雙方所作「遲延利息」之
      約定而已，依前揭民事判例意旨說明，其僅具有違約金之
      性質，不得因契約文字或證人丙○○主觀認知，而異其性
      質。
（四）另針對本院質以證人丙○○若自覺受被告重利剝削，卻何
      以仍陸續向被告商借乙節，證人丙○○既自稱：因賭博有
      輸有贏，當時尚還得起，想要還本等語（參本院卷第四十
      頁）；又針對本院質以證人丙○○有何急迫情況及前稱「
      家中急需用錢」之真意時，其亦證稱：即房租八千元，車
      貸五千多要繳等語（參本院卷第四十頁中間、四十頁反面
      ），衡之房租及車貸均為定期給付之債務，證人丙○○對
      於何時應給付房租及車貸，應早可期待並規劃，而觀之本
      件證人丙○○積欠被告之金額，約三十八萬元之多，其中
      大部分係賭博及職棒簽賭所積欠，且佐以證人丙○○所稱
      當時陸續再借，係因「想要翻本」，而之前向朋友所借之
      錢亦係用於償還賭債（本院卷第三十九頁下方、第四十頁
      中間），顯然對證人丙○○而言，造成其經濟壓力之來源
      ，並非每月總合一萬三千元之房租及車貸，而係長久下來
      ，因積欠賭債，四處向友人借錢，而於九十七年三月時，
      因證人丙○○尚有工作，且偶而賭博所贏之金錢，恰可填
      補賭債，其客觀上實難認有何急迫之情事，應可認定。
四、綜上所述，證人丙○○之指訴，就不利於被告部分有嚴重瑕
    疵，且缺乏能認與事實相符之佐證，本件由卷內證據以觀，
    客觀上既無急迫之情事，被告與證人丙○○於交付借款當時
    ，又無利息之約定，縱事後開立票據時，票面上之金額超過
    實際商借金額，充其量亦僅係當事人間違約金之約定，核與
    重利罪之要件有間。公訴人徒憑其片面陳述即遽行起訴，其
    證據顯有不足，此外，本院復查無其他積極之事證，足認被
    告確有公訴人所指之重利罪之犯行，本件為不能證明被告犯
    罪，應諭知無罪之判決。
據上論斷，應依刑事訴訟法第三百零一條第一項，判決如主文。
中    華    民    國    98    年    2     月    27    日
                  刑事第七庭    法  官  林慶郎
以上正本證明與原本無異
如不服本判決，應於收受本判決後十日內向本院提出上訴書狀，
其未敘述上訴理由者，並得於提起上訴後十日內向本院補提理由
書狀（均須按他造當事人之人數附繕本）
                                書記官  廖春玉
中    華    民    國    98    年    2     月    27    日


司法院資訊處製作；財團法人民間司法改革基金會備份。
